【裁判字號】    97,訴,2977
【裁判日期】    980424
【裁判案由】    遷讓房屋
【裁判全文】
臺灣臺中地方法院民事判決  97年度訴字第2977號
原      告  己○○
            甲○○
上2共同
訴訟代理人  張慶達律師
共      同
複代理人    戊○○
被      告  雅比達石油股份有限公司
法定代理人  丁○○
訴訟代理人  乙○○
上列當事人間遷讓房屋事件，本院於98年3月30日言詞辯論終結
，判決如下：
    主    文
被告應將坐落台中市○○區○○段四九三０建號即門牌號碼台中
市○○區○○路二段二八八號二四樓之一建物騰空返還原告。
被告應自民國九十七年八月六日起，至遷讓交還前項房屋之日止
，按月給付原告新台幣壹萬柒仟零玖拾伍元。
訴訟費用由被告負擔。
本判決於原告以新台幣壹佰參拾玖萬參仟元為被告供擔保後，得
假執行；如被告以新台幣肆佰壹拾柒萬柒仟元為原告預供擔保後
，得免為假執行。
    事實及理由
一、原告起訴主張：原告於民國（下同）97年5月16日，就坐落
    門牌號碼台中市○○區○○路2段288號24樓之1房屋（坐落
    於台中市○○區○○段881地號，建號4930號）及其坐落土
    地所有權應有部分0000000分之9801，與被告簽訂不動產買
    賣契約，並於同年5月22日備齊一切過戶證件資料後，等待
    被告取得貸款銀行之徵信及額度，且經銀行對保完成及簽訂
    撥款同意書完畢，以便過戶至被告名下。惟被告因要求高額
    貸款及負責人徵信有瑕疵，至遲遲未能過戶。嗣雙方協商於
    同年7月4日變更契約條款，契約變更書第二款規定：「甲方
    （即被告）同意若於97年8月5日前，未辦完過戶、設定、交
    屋完成時，無條件即刻搬離，交還房屋予乙方（即原告）．
    ．．」，至今已過約定之8月5日，被告未交付買賣價金之尾
    款顯已違約，原告以存證信函解除契約，並依民法第767條
    請求返還系爭房屋，且因被告之無權占用至不能為正常之使
    用收益，依民法第184條及第179條之規定請求被告賠償損害
    或返還所受相當於租金之不當得利。並聲明：被告應將坐落
    台中市○○區○○段4930建號即門牌號碼台中市○○區○○
    路2段288號24樓之1房屋騰空遷讓返還於原告；被告並應給
    付原告自97年8月6日起至遷讓交還房屋之日止，按月新台幣
    （下同）17,095元計算之損害金；原告願供擔保請准宣告假
    執行。
二、被告則以：本件系爭房屋經原告立約售予被告買受後，另行
    變更原契約條件為(1)原價格678萬元而變更為700萬元(2)付款
    方式：除原告已收受被告所交付定金60萬元外，至於其餘尾
    款640萬元之給付，係原告將買賣之房地移轉登記被告，使
    被告取得所有權後，再憑向銀行貸款，於得到銀行貸款後，
    再交付原告等為尾款之給付不足額，即原告具有先為給付之
    義務，惟原告未將不動產移轉予被告，致被告無法貸款，被
    告依民法第264條第1項規定主張違約乃原告，被告並未違約
    。系爭買賣契約仍然存在，被告並無不履行買賣契約，且原
    告亦未限期催告被告不履行之事實，自不生解除買賣契約之
    效力。被告迄今基於房地買賣之法律關係合法占有之事實及
    其效力依舊仍屬存在，原告主張無權占有而訴請遷讓房屋，
    即顯無理由。並聲明：原告之訴及假執行之聲請均駁回；如
    受不利判決，原告願供擔保，請准免為假執行。
三、兩造就下列事實不為爭執，並有原告提出之契約書1件、契
    約變更書1件、契稅繳款書1份為證，本院自得採為判決之基
    礎：
  (一)兩造於97年5月16日就位於台中市○○區○○路2段288號24
    樓之1房屋與土地簽訂不動產買賣契約；嗣同年於7月4日就
    上述房地另簽訂「契約變更書」。
  (二)被告已交付原告簽約款及備證款共60萬元，尾款640萬元約
    定由被告向銀行貸款支付原告。
四、得心證之理由：
    本件兩造於97年5月16日就位於台中市○○區○○路2段288
    號24樓之1房屋與土地簽訂不動產買賣契約；嗣於7月4日就
    上述房地另簽訂「契約變更書」。原告主張因被告未能依期
    給付價金，原告已依約對被告解除買賣契約，被告應將占有
    使用之台中市○○區○○路2段288號24樓之1房屋遷讓返還
    原告，且因被告已無占用台中市○○區○○路2段288號24樓
    之1房屋之法律上原因，被告繼續占有使用上開房屋使原告
    受有損害，原告亦得請求被告返還相當租金之不當得利等語
    ，惟被告以前詞置辯，是本件所應審究者為：原告就系爭買
    契約有無解除權？是否已合法解除買賣契約？原告得否請求
    被告遷讓房屋並主張賠償不當得利或損害賠償？茲分述如下
    ：
  (一)按稱買賣者，謂當事人約定一方移轉財產權於他方，他方支
    付價金之契約。當事人就標的物及其價金互相同意時，買賣
    契約即為成立。物之出賣人，負交付其物於買受人，並使其
    取得該物所有權之義務。權利之出賣人，負使買受人取得其
    權利之義務，如因其權利而得占有一定之物者，並負交付其
    物之義務。買受人對於出賣人，有交付約定價金及受領標的
    物之義務。民法第345條、第348條及第367條分別定有明文
    。是買賣契約有效成立時，出賣人負有移轉財產權與交付標
    的物之義務，而買受人則負有交付約定價金與受領標的物之
    義務，合先敘明。本件原告主張因可歸責於被告之事由，致
    被告未依約履行給付價金義務，原告依約得解除契約請求被
    告返還系爭房屋，雖為被告所否認，惟查：
  (1)按解釋意思表示，應探求當事人之真意，不得拘泥於所用之
    辭句，民法第98條定有明文。故探求契約當事人之真意，應
    通觀契約全文，應依誠信原則，自契約之主要目的及經濟價
    值等作全盤之觀察，若契約文字，有辭句模糊，或文意模稜
    兩可時，固不得拘泥於所用之辭句，惟解釋之際，並非必須
    捨辭句而他求，倘契約文字業已表示當事人真意，無須別事
    探求者，即不能反捨契約文字更為曲解（參照最高法院17年
    上字第1118號判例、86年度台上字第3873 號判決）。依卷
    附兩造之買賣契約，系爭房、地買賣之價金本為678萬元，
    約定簽約給付10萬元，原告97年5月22日備證完畢給付50萬
    元，被告就上述60萬元業已繳付，足認原告確實已備證完畢
    ，而隨時得移轉登記予被告無誤。又就尾款618萬元，兩造
    則約定於銀行貸款時給付。系爭房屋本為被告占有使用中，
    兩造就交屋約定為尾款付迄時交屋，是系爭買賣於被告貸款
    完成給付尾款後，原告於完成所有權移轉登記後，兩造之權
    利義務即一併完成。又兩造於同年於7月4日就上述房地另簽
    訂「契約變更書」，依該契約變更書第1條規定：「買賣價
    格原為新台幣678萬元正，現變更為700萬元正，付款條件如
    下：簽約金新台幣10萬元正；備證款新台幣50萬元正（97年
    5 月22日）；完稅款0；尾款新台幣640萬元正，鄀貸款不足
    時，應於完稅款補足，且於過戶前開具與尾款同額之本票，
    置於代書處待尾款付清再退還本票。第2條「甲方（即被告
    ）同意若於97年8月5日前未辦完過戶設定、交屋完成時，無
    條件即搬離、交還房屋予乙方（即原告）且已收之價金無息
    返還甲方，並無條件解除買賣契約。」等語。是兩造於其後
    就買賣之價金已有變更，且加設解除買賣之條件，即「甲方
    （即被告）同意若於97年8月5日前未辦完過戶設定、交屋完
    成時」，兩造之買賣契約即解除失效，被告應無條件即搬離
    、交還房屋予乙方（即原告），而原告應將已收之價金無息
    返還被告。按附解除條件之法律行為，於條件成就時，失其
    效力。民法第99條第2項，本件兩造於97年8月5日，就系爭
    買賣契約加諸前述解除買賣契約之條件即「97年8月5日前未
    辦完過戶設定、交屋完成」，而該「97年8月5日前未辦完過
    戶設定、交屋完成」，實務上應係指被告找好貸款銀行，由
    貸款銀行允諾撥款以給付尾款，再由原告將所有權移轉登記
    予被告，以利被告辦理貸款作業，並由銀行給付貸款以充抵
    尾款，其後兩造再完成交屋以完成整個交易之流程，是97年
    8 月5日前，如兩造未能完成上開過戶、設定、交屋手續，
    則解除條件成就，系爭買賣契約之法律行為即屬無效，被告
    應交還房屋，則原告應返還已收之60萬元價金。今被告既未
    能依約於97年8月5日前未辦完過戶、設定、交屋完成等條件
    ，解除條件成就，兩造之買賣契約即屬解消而無效，被告自
    應依約將系爭房屋交還原告，是原告主張兩造原有之買賣契
    約業已失效，被告應依約交還系爭房屋，於法有據。
  (2)被告雖抗辯：其未能完成貸款給付尾款之條件，係因原告故
    意不為過戶手續以致被告無法完成貸款給付尾款手續所致云
    云，惟被告之抗辯業為原告所否認，且97年5月22日原告即
    完成備證，系爭不動產即處於隨時可過戶登記之狀態，如被
    告依約尋獲貸款銀行同意撥付尾款，原告何有不辦理過戶之
    理？再參諸系爭契約變更書，被告同意買受價金由678萬元
    提高至700萬元，被告豈會無由任意加價給付原告？參諸原
    告早已完成備證，以待被告找尋貸款銀行完成貸款以了結兩
    造權義，是原告主張被告之同意加價係因被告遲未依約貸款
    所致，應非無由。且證人即兩造辦理過戶手續之代書丙○○
    到庭結證稱：「（法官：本件系爭房屋買賣契約是否你幫兩
    造處理？）是的，我幫兩造處理。民國97年5月16日，雙方
    約定在我事務所台中市○○路○段276號簽訂契約，雙方約
    定總價款是678萬元，簽約當時給10萬元，他們又約定期款
    ，在97年5月22日，交付50萬元的第二期款項，後面的程序
    雅比達公司的乙○○找尋銀行貸款，他找了幾家銀行包括彰
    銀中和分行、華南銀行、渣打銀行崇德分行，他找了三家銀
    行都沒有通過，因為徵信的問題。（法官：五月十六日簽立
    契約的時候，約定何時移轉所有權？何時交付尾款？雙方約
    定的情況為何？）所有權移轉第二期款項付款以後，代書這
    邊要先報稅，稅款申報之後才有過戶移轉的問題，但要移轉
    之前因為被告只有支付六十萬元，必須要銀行貸款確認貸款
    額度之後才有辦法移轉，當時我有告訴他們過戶之前要跟銀
    行確認額度，不足的額度要在過戶之前補足。（法官：當時
    係爭房屋已經設定抵押？）當時系爭房屋確實有設定抵押，
    原告是拍賣拍得系爭房屋時，有向合庫設定抵押貸款。（法
    官：是否會因為原有設定抵押而影響被告的申請貸款？）不
    會影響，因為被告的申請貸款是依被告本身的信用去申請，
    所貸得的款項，是將原來的抵押清償後塗銷。原來是乙○○
    （他是被告的股東）住在系爭房屋裡面，房屋被原告拍得以
    後，是乙○○來找原告要買房子，乙○○就找被告來跟原告
    談，以雅比達的名義來購買系爭房屋，因為被告法定代理人
    的丁○○徵信有問題，款項貸不下來，而且因為被告要貸款
    的額度是九成以上，所以貸款下不來。（法官：後續如何處
    理？）後來雙方在97年7月4日的時候又來我事務所簽立契約
    變更書，（法官：提示是否為原證二之契約變更書？）是的
    ，就是這份契約變更書，因為時間的延誤所以雙方就約定把
    原本的總價款678萬元變更為700萬元，所有的付款條件都一
    樣，尾款就是640萬元，因為之前貸款有問題，我在變更契
    約書上面又特別載明「若貸款不足尾款時，應於完稅款補足
    、且於過戶前開具尾款同額之本票置於代書處，待尾款付清
    再退還本票。」，會特別載明事項是要保證銀行貸款額度的
    確認，等於是尾款額度的確認。（法官：本件買賣是否要被
    告先將銀行貸款申報完成，貸款額度確定後，原告才將所有
    權移轉過戶？）是的，本件確實是被告須先將銀行貸款的額
    度確定辦理完成後，原告才將系爭房屋所有權移轉。本件貸
    款的部分被告都自己去處理，他要自己去找銀行，我事後有
    追蹤，可能因為信用上額度上面的問題，所以本件沒有辦理
    貸款。（法官：契約變更書第二項記載是何意？）當時雙方
    有約定97年8月5日以前所有手續辦理完成，如果沒有辦理完
    成，被告就要把房屋返還原告，當天原告甲○○的父親有將
    被告帶來的60萬元現金帶來事務所，表示被告貸款拖延太久
    ，表示要解除契約，變更契約書後面有杜順德先生的蓋章簽
    名。本件被告先將貸款額度確定，才有辦法進行後續的事項
    。貸款申辦的情形也不需要將所有權移轉過戶。被告貸款是
    以雅比達名義來申報所以他們應該具備公司損益表、被告法
    代基本的徵信資料。不需要原告的資料來配合。原本雅比達
    這邊用丁○○的名義登記，後來因為丁○○的關係沒有辦法
    貸款下來，為了好貸款又變更為劉文超，後來劉文超的信用
    也不好，也申辦不下來，提出買賣移轉契約書及公司變更登
    記表，這是為了處理本件所留存的資料，所以本件到了雙方
    約定的97年8月5日被告還是沒有把貸款申辦下來。」、「（
    法官：變更契約書書立的時候為何增加價款22萬元？）22萬
    元並不是給我，會增加是因為貸款辦理太久了，拖延了時間
    ，這是雙方到我事務所以後協調之後做的結果。」、「過戶
    不是貸款的先決條件。」等語（詳參本院98年3月30日言詞
    辯論筆錄），是依證人丙○○上開證述內容，本件係因被告
    遲未完成貸款，以致願加價予原告，而另訂期限予被告尋找
    貸款銀行，且被告如於97年8月5日前未尋得貸款銀行兩造同
    意解除買賣契，被告應將系爭房屋交還原告，被告則返還60
    萬元價金，惟被告屆期未能完成，原告備款60 萬元欲給付
    被告，並請求被告依約返還房屋為被告所拒，而非原告故意
    不履行過戶，以致被告無法辦貸款，原告主張被告未能完成
    貸款，應屬真實；被告就其已尋銀行同意貸款一節始終未能
    舉證證明，是被告抗辯：本件係因原告故意不同為履行過戶
    手續，以致未能辦理貸款，非可歸責於被告，系爭買賣契約
    未解除，自無可採。
  (3)又如上述，兩造買賣契約業因變更而增訂第2條「甲方（即
    被告）同意若於97年8月5日前未辦完過戶設定、交屋完成時
    ，無條件即搬離、交還房屋予乙方（即原告）且已收之價金
    無息返還甲方，並無條件解除買賣契約。」之解除條件，兩
    造買賣契約，業因條件成就而自始無效，此自無待原告行使
    解除權，亦即無待原告催告履行及行使解除權，兩造之買賣
    契約因解除條件成就而失其效力，原告自得依約請求被告返
    還系爭房屋，被告抗辯原告行使解除權未依法催告，其解除
    意思表示不生效力，其無庸返還房屋，實無可採。
  (4)按所有人對於無權占有或侵奪其所有物者，得請求返還之。
    對於妨害其所有權者，得請求除去之。有妨害其所有權之虞
    者，得請求防止之。民法第767條定有明文。本件兩造之買
    賣契約業已解除，被告就系爭房已無占有使用之權限，是原
    告主張被告占用其有之系爭房屋為無權占有，其得依前述規
    定請求被告遷讓返還，於法有據，應予准許。
  (二)按依不當得利之法則請求返還不當得利，以無法律上之原因
    而受利益，致他人受有損害為其要件，故其得請求返還之範
    圍，應以對方所受之利益為度，非以請求人所受損害若干為
    準，又無權占有他人土地，可能獲得相當於租金之利益為社
    會通常之觀念，最高法院61年台上字第1695號判例可資參照
    ；又無權使用他人土地、建物者，其所受利益，為使用本身
    ，而「相當於租金」係原受利益依其性質不能返還時應償還
    之價額。本件被告自97年8月6日起，即無權占用原告所有之
    系爭房屋，無合法權源，則被告占用房屋自受有相當租金之
    不當利益，是原告請求被告給付無權占用系爭房屋之利益，
    於法有據。次按城市地方房屋之租金，以不超過土地及其建
    築物申報總價年息百分之十為限。土地法第97條第1項定有
    明文。查本件系爭建物之現值為205萬1400元，而土地之申
    報地價為10萬5334元（4958元×6503×9801÷0000000，元
    以下四捨五入），申報總價為215萬6734元，有房屋稅資料
    土地登記謄本各1份在卷可參。又土地租金之數額，除以基
    地申報地價為基礎外，尚須斟酌基地之位置，工商業繁榮之
    程度，承租人利用基地之經濟價值及所受利益等項，並與鄰
    地租金相比較，以為決定，並非必達申報總地價年息百分之
    10最高額，最高法院68年度台上字第3071號判例可資參照。
    查系爭房屋位在台中市○○路○段，地處市區，且被告僅將
    系爭房屋作為公司營業從事商業活動，其所得利益非少等情
    事，參諸土地法第97條第1項、平均地權條例施行細則第21
    條規定，及卷附台中市市有非公用基地房屋租金率基準，本
    院認原告請求以房屋之現值10%（即每年20萬5140元，每月
    17095元）計算系爭房屋相當於租金之不當得利，應屬適當
    。是原告請求被告自97年8月6日起，至被告返還系爭房屋之
    日止，按月給付原告17095元，亦屬有據。
五、綜上所述，原告依民法第767條前段、及不當得利返還請求
    權請求：(一)被告應將坐落台中市○○區○○段4930建號即門
    牌號碼台中市○○區○○路2段288號24樓之1房屋騰空遷讓
    返還於原告；(二)被告應自97年8月6日起，至遷讓交還前項房
    屋之日止，按月17095元，為有理由，應予准許。
六、又兩造均陳明願供擔保聲請准許假執行及免為假執行之宣，
    經核無不符，爰酌定相尚擔保金，併准許之。
    七、本件事證已臻明確，兩造其餘攻擊防禦方法，核與判決
    結果不生影響，爰不逐一論述。
八、訴訟費用負擔及假執行宣告之依據，民事訴訟法第78條、第
    390條第2項、第392條第2項、第3項。
中    華    民    國    98    年    4    月    24    日
                  民事第二庭    法  官  涂秀玲
正本係照原本作成。
如對本判決上訴，須於判決送達後20日內向本院提出上訴狀。
中    華    民    國    98    年    4    月    24    日
                                書記官


司法院資訊處製作；財團法人民間司法改革基金會備份。
